【裁判字號】    95,上易,245
【裁判日期】    951229
【裁判案由】    分割共有物
【裁判全文】
臺灣高等法院臺中分院民事判決         95年度上易字第245號
上  訴  人  苗栗縣米穀商業同業公會
法定代理人  丁  ○
上  訴  人  乙○○
            甲○○
上三人共同
訴訟代理人  魏早炳    律師
            陳恩民    律師
            魏翠亭    律師
上三人共同
複  代理人  子○○
上  訴  人  辛○○
            丙○○○
            癸○○
            壬○○
兼  上二人
共      同
訴訟代理人  庚○○
被  上訴人  己○○○
訴訟代理人  陳淑芬    律師
複  代理人  戊○○
上列當事人間請求分割共有物事件，上訴人對於民國95年6月8日
臺灣苗栗地方法院93年度訴字第286號第1審判決提起上訴，本院
於95年12月20日言詞辯論終結，茲判決如下：
    主      文
上訴駁回。
第二審訴訟費用由兩造按附表所示比例負擔。
    事實及理由
甲、程序方面：
(一)、上訴人苗栗縣米穀商業同業公會之法定代理人已變更為丁
      ○，有苗栗縣人民團體職員當選證明書附卷可稽，丁○以
      上訴人苗栗縣米穀商業同業公會法定代理人身分，提出上
      訴理由狀、準備書狀、言詞辯論狀、委任狀，各該書狀之
      繕本又均已送達對造，顯見有承受訴訟之意思，其承受訴
      訟，並無不合。
(二)、上訴人丙○○○經合法通知未於言詞辯論期日到場，核無
      民事訴訟法第386條各款所列情形，爰依被上訴人之聲請
      ，由其一造辯論而為判決。
(三)、本件分割共有物之訴，訴訟標的對於全體共有人須合一確
      定，為必要共同訴訟，第一審判決後，苗栗縣米穀商業同
      業公會、乙○○、甲○○提起第二審上訴，其上訴效力及
      於同造之辛○○、癸○○、壬○○、庚○○、丙○○○，
      應將辛○○、癸○○、壬○○、庚○○、丙○○○逕列為
      上訴人，均先敘明。
乙、實體方面：
一、兩造之聲明：
(一)、上訴人苗栗縣米穀商業同業公會、乙○○、甲○○（以下
      稱上訴人苗栗縣米穀商業同業公會等三人）方面：均求為
      判決：
  １、原判決主文第四項所示分割方法廢棄。
  ２、上述廢棄部分，兩造共有坐落苗栗市○○段1502地號，面
      積376平方公尺，及同段1508地號，面積532平方公尺土地
      應予原物分割，依上訴人苗栗縣米穀商業同業公會等三人
      於95年5月2日所提辯論意旨狀3所述之方法原物分配予兩
      造。
(二)、視同上訴人辛○○、癸○○、壬○○、庚○○、丙○○○
      方面：均求為判決駁回上訴，依原審判決所示予以變價分
      割。
(三)、被上訴人方面: 求為判決駁回對造之上訴。
二、被上訴人起訴主張：
    坐落苗栗縣苗栗市○○段第1052地號土地及同段第1508地號
    土地，係被上訴人與訴外人劉建立、劉友妹、劉盧玉英及上
    訴人苗栗縣米穀商業同業公會、邱瑞榮、甲○○、丙○○○
    、壬○○等人共有，該2筆土地（以下稱系爭土地）之共有
    人及應有部分均相同，應有部分如附表所示。訴外人劉建立
    於民國75 年2月26日死亡，其繼承人於89年間協議分配遺產
    ，系爭土地由繼承人即上訴人辛○○取得。訴外人劉友妹於
    86年1月12日死亡，其繼承人劉炎樓及劉貴鳳拋棄繼承，故
    由繼承人即上訴人庚○○繼承系爭土地之權利義務。訴外人
    劉盧玉英於87年2 月8日死亡，其繼承人僅為上訴人癸○○
    一人，惟上訴人辛○○、庚○○及癸○○就系爭土地迄未辦
    理繼承登記。系爭土地之西側面臨苗栗市最繁榮之中正路（
    系爭土地之東側、北側、南側均未臨路），上訴人苗栗縣米
    穀商業同業公會以附圖編號1502b及1508a所示建物，上訴人
    乙○○以附圖編號1502c及1508b所示之建物，上訴人甲○○
    以附圖編號1508c所示之建物，分別占有系爭土地最有價值
    之西側部分土地，上訴人苗栗縣米穀商業同業公會更將其上
    述建物出租給訴外人「三媽臭臭鍋」，上訴人乙○○、甲○
    ○二人將上述建物，共同出租給訴外人「我家牛排」，自行
    收取租金，且上訴人苗栗縣米穀商業同業公會、乙○○、甲
    ○○所使用系爭土地之面積，均已超過渠等應有部分面積甚
    多，將系爭土地面臨苗栗市○○路之精華地區完全占用，若
    採原物分割，按使用現狀，將彼等所占用之土地分給彼等三
    人，則對其他土地共有人顯失公平，若為避免系爭土地以原
    物分割後，造成部分共有人之土地形成袋地，勢必以細長地
    形分割，使土地之一端能面臨道路，則其餘土地共有人所分
    得之土地地形必為狹長形，將造成土地無法利用，經濟價值
    大為貶損，故系爭土地宜採變價分割方式，將變賣所得價金
    按原應有部分比例分配予共有人，最符合公平原則，系爭土
    地並無不能分割情事，兩造又無不分割之特約，且就分割方
    法不能達成協議，爰訴請裁判分割，求為：(一)、命上訴人
    辛○○應就被繼承人劉建立所有坐落苗栗縣苗栗市○○段第
    1502地號土地應有部分3分之1，及同段第1508地號土地應有
    部分3分之1，辦理繼承登記。(二)、命上訴人庚○○應就被
    繼承人劉友妹所有坐落於苗栗縣苗栗市○○段第1502地號土
    地應有部分2955分之1091，及同段第1508地號土地應有部分
    2955分之1091，辦理繼承登記。(三)、命上訴人癸○○應就
    被繼承人劉盧玉英所有坐落苗栗縣苗栗市○○段第1502地號
    土地應有部分2955分之106，及同段第1508地號土地應有部
    分2955分之106，辦理繼承登記。(四)、兩造共有之系爭土
    地應予變價分割，所得價金按如附表所示應有部分比例分配
    給兩造之判決（原審為被上訴人全部勝訴之判決，上訴人辛
    ○○、庚○○、癸○○對其所受敗訴判決即辦理繼承登記部
    分均未聲明不服）。
三、
(一)、上訴人辛○○、丙○○○、癸○○、庚○○、壬○○等人
      均辯稱：同意被上訴人之主張，將系爭土地變價分割所得
      價金按兩造原應有部分比例分配給兩造等語。
(二)、上訴人苗栗縣米穀商業同業公會、邱瑞榮、甲○○均辯稱
      ：
  １、希望按系爭土地之使用現狀而為分割。反對被上訴人主張
      之變價分割。
  ２、系爭土地上之房屋均建築使用至少50年以上，期間並無任
      何共有人提出爭議之事實，足見共有人間就系爭土地存有
      分管協議，上訴人等3人占用面臨苗栗市○○路之現址房
      屋使用，乃係支付較高之價金向原共有人承買，由原共有
      人因分管協議而取得之分管位置，上訴人等人在系爭土地
      已依分管協議沿用數十年，基於信賴原則，應依系爭土地
      分管協議即使用現況為分割依據，即應依苗栗縣苗栗地政
      事務所93年11月5日之複丈成果圖所示之方案分割：(1)編
      號1502B、面積147平方公尺，及編號15 08A、面積44平方
      公尺之土地，由上訴人苗栗縣米穀商業同業公會取得；(2)
      編號1502C、面積3平方公尺，及編號1508B、面積87平方
      公尺之土地，由上訴人邱瑞榮取得；(3)編號1508 C、面積
      91平方公尺之土地，由上訴人甲○○取得；(4)至於其他共
      有人分配不足之部分，願以價金補償之。
四、被上訴人主張系爭兩筆土地，係被上訴人與訴外人劉建立、
    劉友妹、劉盧玉英及上訴人苗栗縣米穀商業同業公會、邱瑞
    榮、甲○○、丙○○○、壬○○等人共有，各共有人之應有
    部分如附表所示之情，業據其提出土地登記謄本（原審卷第
    18頁至第26頁）、訴外人劉建立、劉友妹、劉盧玉英之繼承
    系統表（原審卷第28頁）、訴外人劉建立之繼承人劉云軒、
    賴玉蘭、劉致鴻、劉艾嵐等人拋棄繼承之臺灣臺中地方法院
    中院洋民允89繼字第825號函、臺灣新竹地方法院竹院文民
    謙字第20395號函（原審卷第30、50頁）、戶籍謄本（原審
    卷第29頁、第31之1頁至第40頁、第43頁至第49頁、第52 頁
    至第65頁）、訴外人劉建立遺產之分割協議書（原審卷第41
    頁至第42頁）等件為證，且為上訴人等人所不爭執，是被上
    訴人此部分之主張，堪信為真實。
五、
(一)、按各共有人得隨時請求分割共有物。但因物之使用目的不
      能分割或契約訂有不分割之期限者，不在此限；又共有物
      分割之方法，不能協議決定者，法院得因任何共有人之聲
      請，命為分配；民法第823條第1項、第824條第2項亦有明
      文。本件系爭兩筆土地之地目均為「建」，並無因物之使
      用目的不能分割之情形，兩造亦未訂有不分割之約定，是
      被上訴人因兩造間就分割方法無法達成協議而訴請裁判分
      割系爭土地，即無不合。
(二)、又共有人就共有物訂立分管契約，不過就共有物之管理定
      暫時之狀態而已，不能據以認為共有人嗣後就共有物為分
      割時，有按分管位置分割之合意，故裁判上分割共有物時
      並非必需完全依分管契約以為分割，或受分管契約之限制
      （最高法院85年度台上字第53號判決意旨參照）。又裁判
      分割共有物，屬形成判決，法院定共有物之分割方法，固
      應斟酌當事人之聲明、共有物之性質、經濟效用及全體共
      有人之利益等，而本其自由裁量權為公平合理之分配，但
      並不受當事人聲明、主張或分管約定之拘束（最高法院93
      年度台上字第1797號判決參照）。經查：
(三)、上訴人苗栗縣米穀商業同業公會、邱瑞榮、甲○○（以下
      稱上訴人苗栗縣米穀商業同業公會等三人）均抗辯稱：兩
      造間就系爭土地有默示之分管協議存在，分割方法應依分
      管協議即使用現況為據等語。惟為被上訴人及視同上訴人
      辛○○、丙○○○、癸○○、庚○○、壬○○等人所否認
      。上訴人苗栗縣米穀商業同業公會等三人迄未舉證證明兩
      造間就系爭土地確有分管協議存在之事實，況依上述最高
      法院判決意旨，法院定共有物之分割方法原即不受土地共
      有人分管協議之拘束，是渠等上開抗辯，已不足採。
(四)、上訴人苗栗縣米穀商業同業公會等三人主張按渠等占用系
      爭土地之現況為分割方法。視同上訴人辛○○、癸○○、
      壬○○、庚○○、丙○○○等五人及被上訴人均反對按現
      狀分割，並均陳述略稱：系爭土地最有價值之面臨苗栗市
      ○○路部分，均被上訴人苗栗縣米穀商業同業公會等三人
      使用，使用之面積又均超過其應有部分之面積，並將彼等
      所建之建物出租給第三人作為經營「三媽臭臭鍋」及「我
      家牛排館」之用，租金全歸上訴人苗栗縣米穀商業同業公
      會等三人收取，而稅金卻由其餘共有人繳納，已失公平，
      系爭土地其餘部分之土地均屬裏地，未面臨道路，價值不
      高，又被第三人占用，兩造在第一、二審審理中均陳稱不
      願分得被第三人占用之裏地部分之土地，上訴人苗栗縣米
      穀商業同業公會曾多次表示願買受其餘共有人之應有部分
      ，但迄今仍未出價，有意拖延，是系爭土地最妥適之分割
      方法應為變價分割，不應採原物分割，以免有失公平等語
      。
(五)、系爭土地經本院函請苗栗地政事務所至現場測繪結果，依
      該所95年11月7日複丈成果圖（以下稱附圖）所示（見本
      院卷第92頁、第93頁），系爭土地僅西側部分面臨道路，
      且此部分之土地為系爭土地最繁榮之地段（面臨苗栗市○
      ○路），系爭土地西側部分土地（除留一條寬度約1.1公
      尺之小巷供裏地出入外），全部為上訴人苗栗縣米穀商業
      同業公會等三人所占用，其中如附圖編號150B、1508a部
      分土地，為上訴人苗栗縣米穀商業同業公會占用，所建之
      建物出租給第三人作為經營「三媽臭臭鍋」之用，編號
      1508B及1508C部分土地，分別為上訴人乙○○、甲○○所
      占用，所建建物，共同出租給第三人作為經營「我家牛排
      館」之用，系爭土地除上訴人苗栗縣米穀商業同業公會等
      三人所占用之上述土地外，其餘部分均屬裏地，僅可利用
      系爭土地北側之小巷出入，如依使用現況為分割，將系爭
      土地最有價值之西側土地依現狀分給上訴人苗栗縣米穀商
      業同業公會等三人，則其他共有人所能分配之位置為編號
      150a巷道東方之裏地，均不面臨道路（中正路）、出入僅
      能經由須步行之狹小巷道，對其他共有人顯然不利。雖上
      訴人苗栗縣米穀商業同業公會等三人表示願與其他共有人
      洽談補償事宜或向其他共有人價購應有部分，然依現狀分
      割之方法已顯失公平，為多數共有人所反對，且原審及本
      院審理期間，已給予兩造充足時間洽談補償或價購應有部
      分事宜，迄無結果，是上訴人苗栗縣米穀商業同業公會等
      三人主張之分割方法，顯不足取。又系爭土地如附圖編號
      1502d、1508e所示部分，為訴外人陳國男所占用；編號
      1502e、1508h、1508g、1502f部分，為訴外人邱德堂、邱
      煥錦占用；編號1502g、1508部分，為訴外人劉奕雙所占
      用；編號1508部分為訴外人傅嘉鎮所占用；編號1502部分
      ，為訴外人陳國男、邱李元水、林富美等人所占用等情，
      亦有附圖及勘驗筆錄、現場相片附卷可據（見原審卷第
      108至110頁、第113至116頁、第351至364頁，本院卷第86
      至90頁），兩造又均表示不願分得裏地部分被第三人占用
      之土地，在起訴或協調請求裏地占有人拆遷，取得勝訴確
      定判決或達成協議前，貿然採取原物分割方法為原物分割
      ，則分得系爭土地被第三人占用部分之共有人，顯仍無法
      利用土地，須獨自負擔此瑕疵，顯非公平，由此亦足見上
      訴人苗栗縣米穀商業同業公會等三人主張之原物分割方法
      顯非可採。再查系爭土地面積共908平方公尺，依附表兩
      造應有部分比例所示，視同上訴人辛○○應有部分面積約
      302.66平方公尺，上訴人苗栗縣米穀商業同業公會應有部
      分面積約78.3 6平方公尺，上訴人邱瑞榮、甲○○，應有
      部分面積各約30.73平方公尺，視同上訴人庚○○應有部
      分面積約335.24平方公尺，被上訴人己○○○、視同上訴
      人丙○○○、癸○○、壬○○應有部分面積各約32.57平
      方公尺。若不考慮現存建物而仍為原物分配，依附圖五百
      分之一比例尺換算，系爭土地西側面臨之苗栗市○○路計
      畫寬度為15公尺、實際寬度為13.12公尺，按苗栗縣畸零
      地自治條例第3條第1項規定，面積狹小基地，於甲、乙種
      建築用地，正面路寬15公尺以下時，係最小寬度3公尺、
      最小深度12公尺之基地（即面積36平方公尺），再依同條
      例第8條第1項規定，面積狹小基地非經補足缺寬度，不得
      建築。是除視同上訴人辛○○、庚○○及上訴人苗栗縣米
      穀商業同業公會3者外，其餘共有人分得之面積均未達36
      平方公尺，屬上開條例所稱之面積狹小之基地，於補足缺
      寬度前，乃不得建築。又若將全部共有人均分配取得面臨
      中正路之土地，則分得之土地均成狹長形，亦無從為妥適
      之利用，上述分割方法，均嚴重損害系爭土地之完整性，
      顯然無法發揮土地之經濟價值，由此更足認系爭土地以原
      物分配之分割方案，顯不可採。
(六)、上訴人苗栗縣米穀商業同業公會等三人雖另援引最高法院
      51年台上字第1659號判例，主張兩造就系爭土地之分割方
      法已有原物分割之合意，自應採原物分割方法為宜等語。
      惟按該判決意旨：「定共有物分割之方法，因可由法院自
      由裁量，但亦須以其方法適當者為限。本件兩造共有之土
      地，上訴人請求按其在第1審所提出之圖樣分割，被上訴
      人亦非絕對不願分割，祇求按各人占有形勢以為分割而已
      ，是將原物分配於各共有人之原則，兩造已有同意，惟應
      如何按其成分，劃分地區分配於各共有人，或對不能按其
      應有部分受分配者，如何酌以金錢補償之，在審理事實之
      法院，非不能定一適當之方法以為分割。若遽將土地予以
      變賣，則兩造在系爭地上建築居住之房屋，勢非拆遷不可
      ，其方法自非適當」。上述判例意旨，係在闡明共有物之
      分割，若兩造就原物分配於各共有人之原則已有同意，則
      法院宜審酌此事實而為原物分割之判決。若土地共有人間
      ，對於分割方法究應採原物分割或變價分割尚有爭議者，
      即與上述判例之事實不同，非可依上述判例意旨而逕認非
      原物分割不可。本件系爭土地之分割方法，上訴人苗栗縣
      米穀商業同業公會等三人主張以原物分割，被上訴人及視
      同上訴人辛○○、癸○○、壬○○、庚○○、丙○○○等
      人均主張採變價分割之情，已如上述，被上訴人於原審起
      訴時固曾主張原物分割，惟嗣於原審改主張變價分割，其
      關於分割方法主張之變更，並無何違法之處，自無不可，
      且其餘共有人（除上訴人苗栗縣米穀商業同業公會、乙○
      ○、甲○○外）於原審亦均主張採變價分割（見原審卷第
      408、409頁），於本院審理中，被上訴人及上訴人辛○○
      、丙○○○、癸○○、庚○○、壬○○等人，亦均一再主
      張變價分割，顯難認系爭土地之分割方法是否以原物分配
      於各共有人之原則，兩造已有同意，是上訴人苗栗縣米穀
      商業同業公會等三人援引最高法院上開判例，主張原物分
      割，並無足取。
(七)、再按：定共有物分割之方法，固可由法院自由裁量，但亦
      須其方法適當，即除公平原則外，應依共有物之性質，斟
      酌其分割後之經濟效用，而為適當之分割。建地之分割應
      以分割結果得建築房屋，方能地盡其利，發揮其經濟效用
        。若以原物分配時，受分配人因分得之土地過小，變成
      畸零地而不能利用者，對該受分配人或社會言，均係損害
      ，即難謂該分割方法為適當（參看最高法院93年度台上字
      第595號判決要旨）。系爭土地如採原物分割，則各共有
      人分得之土地，除視同上訴人辛○○、庚○○及上訴人苗
      栗縣米穀商業同業公會外，其餘共有人分得之面積均未達
      最小建築面積36平方公尺，屬上開條例所稱之面積狹小之
      基地，於補足缺寬度前，乃不得建築。且若將全部共有人
      均分配取得面臨中正路之土地，則分得之土地均成狹長形
      ，亦無從為妥適之利用，嚴重損害系爭土地之完整性，顯
      然無法發揮土地之經濟價值，且系爭土地東側部分多為第
      三人占用，迄未起訴獲勝訴判決或協議拆屋還地，兩造又
      均表明不願分得此部分之土地，本院審酌上述各情，認為
      按使用現狀採原物分割顯非公平，而應採變價分割較為妥
      適等情，已如上述，依上述判決意旨，系爭土地自應採變
      價分割，最符合兩造利益，上訴人苗栗縣米穀商業同業公
      會等三人主張採原物分割，即無可採。
(八)、綜上所述，被上訴人及上訴人辛○○、丙○○○、癸○○
      、庚○○、壬○○等人，均主張以變價分割為系爭土地之
      分割方式；本院審酌前揭多數土地共有人之意願，另審酌
      系爭土地若採變價分割，則系爭土地可以分筆或合併拍賣
      ，由單獨1人或少數人取得所有權，較可發揮土地合理使
      用之經濟效益；如上訴人苗栗縣米穀商業同業公會、邱瑞
      榮、甲○○等3人有意願承買，亦得於拍賣程序中出資購
      買，而保有渠等現存之建物。且系爭土地面臨道路之經濟
      價值亦能經由變賣而使各共有人按應有部分比例利益均沾
      ，而非獨厚少數共有人，更符合公平原則，裏地被第三人
      占用部分，亦得於變賣程序中經由兩造共同出面協調解決
      除去此負擔，是本院綜合兩造多數人之意願、兩造利益之
      衡平，併斟酌土地整體使用及經濟效用等各項因素，認應
      採變價分割方式，較符合兩造共有人全體之最大經濟利益
      。原審就系爭土地之分割方法，判命應予變價分割，所得
      價金按兩造原應有部分比例分配，核無不合，上訴論旨，
      就原判決關於分割方法部分指摘原判決失當，求予廢棄改
      為原物分割，非有理由，應予駁回。
六、末按共有物分割事件訴訟，屬固有必要共同訴訟，原、被告
    間本可互換地位，被上訴人提起本訴雖依法有據，惟上訴人
    應訴乃因訴訟性質不得不然，如由上訴人負擔全部訴訟費用
    ，顯失公平，本院認應按兩造原應有部分比例分擔始為公允
    ，爰就訴訟費用負擔部分判決如主文第2項所示。
七、本件事證已臻明確，兩造其餘攻擊防禦方法及舉證，經核均
    於判決結果不生影響，不予逐一論述，附此敘明。
八、據上論結，本件上訴為無理由，依民事訴訟法第449條第1項
    、第80條之1、第463條、第385條第1項前段，判決如主文。
中    華    民    國    95    年    12    月    29    日
                  民事第一庭    審判長法  官  邱森樟
                                      法  官  饒鴻鵬
                                      法  官  陳繼先
以上正本係照原本作成。
不得上訴。
                                      書記官  鄧智惠
中    華    民    國    96    年    1     月    2     日
                                                      Ｖ
附表：
┌─────────────────┬─────────┐
│共有人                            │應有部分（1052、  │
│                                  │1058地號)         │
├─────────────────┼─────────┤
│辛○○（劉建立之繼承人）          │3分之1            │
├─────────────────┼─────────┤
│苗栗縣米穀商業同業公會            │591分之51         │
├─────────────────┼─────────┤
│辛○○（劉建立之繼承人）          │3分之1            │
├─────────────────┼─────────┤
│苗栗縣米穀商業同業公會            │591分之51         │
├─────────────────┼─────────┤
│邱瑞榮                            │591分之20         │
├─────────────────┼─────────┤
│甲○○                            │591分之20         │
├─────────────────┼─────────┤
│丙○○○                          │2955分之106       │
├─────────────────┼─────────┤
│庚○○（劉友妹之繼承人）          │2955分之1091      │
├─────────────────┼─────────┤
│己○○○                          │2955分之106       │
├─────────────────┼─────────┤
│癸○○（劉盧玉英之繼承人）        │2955分之106       │
├─────────────────┼─────────┤
│壬○○                            │2955分之106       │
└─────────────────┴─────────┘
                                                       Ｖ


司法院資訊處製作；財團法人民間司法改革基金會備份。
